臺中高等行政法院判決
　　　　　　　　　　　　　　　　　　 95年度訴字第00586號
　　　　　　　　　　　　　　　.
原　　　告　甲○○
訴訟代理人　邢建緯律師
複代理人　　林更穎律師
被　　　告　臺中市政府
代　表　人　乙○○
訴訟代理人　戊○○
上列當事人間因違章建築事件，原告不服內政部中華民國95年8
月29日台內訴字第0950125098號訴願決定（案號：第0000000000
號），提起行政訴訟。本院判決如下︰
　　主  文
原告之訴駁回。
訴訟費用由原告負擔。
　　事  實
一、事實概要：緣原告未經申請許可擅自在臺中市○○區○○段
    846、847地號土地（即中清路182號）上建築2層高度約7公
    尺、面積約810平方公尺鐵架烤漆板造房屋，經臺中市西屯
    區公所以民國（下同）95年3月1日公所社字第0950003615號
    違章建築查報單查報係屬違章建築，被告派員赴實地勘查屬
    實後，以95年3月24日府都管字第0950057822號違章建築拆
    除通知單通知原告，上列違章建築經勘查屬實質違建，依法
    不得補辦建築執照手續，應執行拆除。原告不服，提起訴願
    ，遭決定駁回，遂提起行政訴訟。
二、兩造聲明：
    (一)原告聲明求為判決：訴願決定及原處分均撤銷。
　　(二)被告聲明求為判決：原告之訴駁回。
三、兩造陳述：
    (一)原告主張：
      1.系爭建物於49年7月1日因門牌整編，門牌由臺中市同志
        巷32之3號改為臺中市○○路182號，嗣上址中清路182
        號又分出中清路182-1號，均為原告所居住。又系爭建
        物於51年1月份即開始裝表供電，故可知系爭建物至遲
        於51年以前就已經存在之合法建物，並非違章建築；至
        於系爭建物旁之貨櫃屋則非原告所興建，即便為違章建
        築，亦與原告無關。再查，系爭建物由於歷年來飽受風
        災等天然災害侵襲，部分材料老舊變形不堪風雨，因此
        在完全未變動原結構的前提下，原告委請明台裝潢材料
        行進行單純材料置換（在原規模、原材質和原範圍內）
        及美化（灰色油漆改成藏青色油漆）工程，此有明台裝
        潢材料行負責人出具之證明書為證。故系爭建物並未涉
        及任何新、增、改、修情事，被告未究明事實，即逕自
        認定系爭建物係新建違章建築，其認定事實顯有違誤。
        系爭建物並無任何違反公共安全或妨害都市計畫之情形
        ，併予敘明。
      2.系爭建物坐落基地即臺中市○○區○○段第846、847號
        土地係於93年6月15日經被告府三都字第0930091958號
        公告變更臺中市都市主要計畫為公共設施係保留地綠地
        ，稽諸都市計畫法第51條規定，固認公共設施保留地不
        得為妨礙其指定目的之使用，然依據法律不溯既往之原
        則，系爭建物如在被告將系爭建物基地變更為公共設施
        保留地前即已存在，自不因嗣後都市計畫變更將系爭建
        物基地之使用分區改為公共設施保留地綠地而受影響，
        此行政法之法律不溯既往原則應屬至明之理，準此，系
        爭建物既於93年6月15日即被告公告將系爭建物基地變
        更為公共設施保留地前即已存在，被告自不能率爾認定
        系爭建物係屬違章建築。
      3.系爭建物依現有資料最遲於49年即已存在，此有被告所
        屬西屯區戶政事務出具之門牌證明書可資佐證，而系爭
        建物於51年即有裝表供電之紀錄，且原告就系爭建物之
        房屋稅課稅資料，係於87年即建立，絕非如被告所述係
        94年方有起課之紀錄，被告認定系爭建物係94年後始建
        造並有課稅資料云云，實有違誤。
      4.被告所屬都市發展局表示臺中市○○區○○段846、847
        地號土地係於66年1月18日起納入都市計畫範圍，發布
        文號為臺中市政府66年1月18日府工都字第03109號公告
        ，案名為「變更臺中市都市計畫（第二、三、四期擴大
        都市計畫）」，當時使用分區屬都市計畫農業區等語。
        惟原告係於66年1月26日自臺中縣沙鹿鎮○○里○鄰○○
        路4號遷入至臺中市○○區○○路182號即系爭建物，由
        上揭戶口名簿遷徙資料可知，原告遷入系爭建物之日期
        雖晚於臺中市○○區○○段846、847地號土地經公告為
        農業區數日，然依常情而論，原告必先取得系爭建物所
        有權，從而再向戶政機關辦理遷入登記，顯見系爭建物
        應於66年1月18日前即已存在，且原告於66年1月18日之
        前已有於系爭建物居住之事實。準此，系爭建物既已於
        66年1月18日前已存在，由戶籍資料中亦證原告於66年1
        月18日前已於系爭建物居住，則臺中市○○區○○段
        846、847地號土地縱經被告於66年1月18日公告為農業
        區，基於信賴利益保護原則，自不得溯及既往影響原告
        之權利，被告不得執後發布之公告為由認定系爭建物係
        屬違章建築，應予拆除。
      5.退步言之，縱認系爭建物係屬違章建築，然依違章建築
        處理辦法第5條規定可知，如尚未構成拆除要件，應通
        知違建人於30日內補行申請執照。本件系爭建物非屬新
        建已如上述，且系爭建物亦未妨礙都市計畫、公共交通
        、公共安全、公共衛生等，是系爭建物應尚未構成拆除
        要件，被告應先通知原告補行申請執照，如原告未依通
        知補行申請執照，被告方得逕行拆除。但被告並未先行
        通知原告補行申請執照，即逕以原行政處分欲拆除系爭
        建物，則原行政處分自屬違誤不當。
      6.再者，違章建築處理辦法第14條雖於81年1月10日刪除
        ，惟81年1月10日前已經建築，並合於原認定基準（即
        台灣省違章建築拆除認定基準）之構造物，基於保護人
        民之信賴利益，應不溯及既往予以拆除。本件系爭建物
        至遲於51年間即存在已如上述，亦即系爭建物屬於81年
        1月10日前已經建築，並合於原認定基準（本件應指台
        灣省違章建築拆除認定基準第2條規定）之構造物，則
        基於保護原告之信賴利益，系爭建物自屬不應予以拆除
        之違章建築。
    (二)被告答辯：
      1.本件係位於臺中市○○區○○路182號建築物未經許可
        擅自增建違建，經臺中市西屯區公所以95年3月1日公所
        社字第0950003615號違章建築查報單查報新建違章建築
        ，被告所屬都市發展局依違章建築處理辦法第5條規定
        實施現場勘查認定該建物為未經許可擅自建造鐵架烤漆
        板造違章建築，因該建築物基地（即西屯區○○段846
        、847地號土地）係屬都市計畫公共設施保留地綠地，
        依都市計畫法第51條規定：「依本法指定之公共設施保
        留地，不得為妨礙其指定目的之使用．．．。」遂以95
        年3月24日府都管字第0950057822號函發違章建築拆除
        通知單。
      2.又依臺中市59年航照圖所示，查報現址並無建物，另依
        臺中市稅捐稽徵處檢送該址房屋稅籍資料及平面圖所示
        ，課稅起課年月為94年12月。本建物於實施現場勘查認
        定時，現況為二層「鐵架烤漆板造」，依上述資料所示
        ，該建物非原告所述51年以前便已存在之合法建物，致
        構成違建之事實為依法無法補辦建造執照手續之實質違
        建，原告所述顯與事實不符。
      3.系爭土地坐落臺中市○○區○○段846、847地號（中清
        路182號），係經被告以66年1月18日府工都字第03109
        號公告函所公告「本市第二、三、四期擴大都市計畫」
        農業區。按違章建築處理辦法第2條規定：「本辦法所
        稱之違章建築，為建築法適用地區內，依法應申請當地
        主管建築機關之審查許可並發執照方能建築，而擅自築
        之建築物。」本件系爭建築物未申請建築執照擅自新建
        違章建築。
    理  由
一、按「建築物非經申請直轄市、縣（市）（局）主管建築機關
    之審查許可並發給執照，不得擅自建造或使用或拆除。．．
    ．。」、「違反第25條之規定者，依左列規定，分別處罰：
    一、擅自建造者，處以建築物造價1000分之50以下罰鍰，並
    勒令停工補辦手續；必要時得強制拆除其建築物．．．」又
    「本辦法所稱之違章建築，為建築法適用地區內，依法應申
    請當地主管建築機關之審查許可並發給執照方能建築，而擅
    自建築之建築物。」、「直轄市、縣（市）主管建築機關，
    應於接到違章建築查報人員報告之日起5日內實施勘查，認
    定必須拆除者，應即拆除之。認定尚未構成拆除要件者，通
    知違建人於收到通知後30日內，依建築法第30條之規定補行
    申請執照。違建人之申請執照不合規定或逾期未補辦申領執
    照手續者，直轄市、縣（市）主管建築機關應拆除之。」分
    別為建築法第25條前段、第86條第1項及違章建築處理辦法
    第2條、第5條所明定。
二、本件原告未經申請許可，擅自在臺中市○○區○○段846、8
    47地號土地（即門牌號碼台中市○○區○○里○○路182號
    ）上建築2層高度約7公尺、面積約810平方公尺鐵架烤漆板
    造房屋，經臺中市西屯區公所95年3月1日公所社字第095000
    3615號違章建築查報單查報係屬違章建築，被告派員赴實地
    勘查認係實質違建，乃以95年3月24日府都管字第095005782
    2號違章建築拆除通知單通知原告，上列違章建築經勘查認
    屬實質違建，依法不得補辦建築執照手續，應執行拆除。
三、原告不服循序提起行政訴訟，主張略以：(1)依門牌證明書及
    供電紀錄顯示，系爭建物至遲於民國51年以前就已經存在，
    係屬合法建物，並非違章建築。系爭建物坐落土地縱經被告
    於66年1月18日公告為台中市都市計畫農業區，基於信賴利
    益保護原則，仍不得溯及既往影響原告之權利。(2)系爭建物
    部分材料因老舊變形，原告在完全未變動原結構的前提下，
    原告委請明台裝潢材料行進行單純材料置換及美化工程，並
    未涉及任何新、增、改、修情事，被告未究明事實，即逕自
    認定系爭建物係新建違章建築，其認定事實顯有違誤。(3)93
    年6月15日被告雖公告變更都市計畫，將系爭建物基地變更
    為公共設施保留地（綠地及道路），惟系爭建物在上開公告
    前早已存在，依據法律不溯既往原則，自不能因之認係違章
    建築。(4)系爭建物縱屬違章建築，如尚未構成拆除要件，依
    違章建築處理辦法第5條規定，被告應先通知原告於30日內
    補行申請執照。被告未踐行此一程序，逕為處分，自屬違誤
    。(5)系爭建物於81年1月10日前已經建築，並合於台灣省違
    章建築拆除認定基準第2條規定，則基於保護原告之信賴利
    益，系爭建物自屬不應予以拆除之違章建築等情，資為爭議
    。
四、經查，首揭建築法之規定係於60年12月23日修正公布，而依
    該法第3條規定，其適用地區限於：(1)實施都市計畫地區，
    (2)實施區域計畫地區，(3)經內政部指定地區。系爭坐落臺中
    市○○區○○段846、847地號土地，係於66年1月18日經臺
    中市政府以66年1月18日府工都字第03109號「變更臺中市都
    市計畫（第二、三、四期擴大都市計畫）」公告，納入都市
    計畫範圍內，當時使用分區屬都市計畫農業區等情，業經被
    告所屬都市發展局以96年1月24日中都計字第0960002227號
    函敘明甚詳，有該函附本院卷（第113頁）可稽。另建築法
    第3條所謂「經內政部指定地區」，依臺灣省政府66年3月22
    日府建四字第8233號函釋意旨，內政部於62年12月24日指定
    臺中市等縣市實施建築法，而於同日訂頒「實施都市計畫以
    外地區建築物管理辦法」實施管理，有該函附本院卷（第11
    0頁）可按。是系爭土地雖迄66年1月18日始納入都市計畫範
    圍，惟依建築法第3條規定，應自62年12月24日內政部指定
    適用建築法之日起，實施建築管理。查被告當庭提出林務局
    農林航空測量所於68年7月27日攝影之航測圖原本，系爭土
    地於攝影當時係空地，並無任何建築物存在，有該航測圖影
    本附本院卷（第175頁）可考，原告空言否認該航測圖真正
    ，自不足採。原告雖提出門牌證明書及供電紀錄，主張系爭
    建物至遲於民國51年以前就已存在云云，惟原告於95年12月
    21日準備程序提出繪圖（見本院卷第85頁）陳稱，渠於民國
    70年始於系爭土地上建屋作倉庫使用，並稱臺中市○○路18
    2號之門牌原經編定於原告所建巷道對面之另一工廠上（坐
    落於另筆土地即臺中市○○段841號土地上），其基地於民
    國70年因開闢環中路而被徵收，原告乃自行將該門牌拔下來
    懸掛於系爭建物上，系爭建物經合法手續申請之門牌號碼則
    為同路182-1號等語。準此，原告所提之門牌證明書雖載明
    ：臺中市○○路182號之門牌係49年7月1日自臺中市港尾里4
    鄰同志巷32之3號門牌整編而來，然該「臺中市○○路182號
    」之門牌既係原告自他筆土地自行移掛系爭建物，自不能證
    明系爭土地上之房屋於49年間即已存在。另臺灣電力公司台
    中區營業處書函，雖亦指明「臺中市○○路182號」裝表供
    電日期為民國51年1月間，然基於同一理由，該門牌既不能
    代表系爭違章建築房屋，自不能據以認定系爭房屋自民國51
    年1月起即已存在。此外，原告並不能證明系爭房屋於62年1
    2月24日系爭土地實施建築管理之前業已存在，其所舉證人
    丁○○（即94年間原告委請整修房屋之明台裝潢材料行之負
    責人）及港尾里里長丙○○，均係就系爭房屋94年間之改建
    過程作證，並不能推翻前述68年7月27日時系爭房屋尚未存
    在之事實，均不能為有利於原告之認定。又查系爭違章建築
    有兩個門牌號碼，即臺中市○○路182號及182-1號，亦即同
    一棟建築物有兩個門但有屋內是相通的等情，業據原告於本
    院95年12月21日筆錄當庭陳明，應認係一個建物，則原處分
    載明違建地點為：「台中市○○區○○里○○路182號（廣
    昌段847、846地號）」，自無違建物之同一性，亦無行政處
    分內容不明確之問題。另本件建物全部均屬違章建築，依建
    築法第9條規定，自始即應申請「新建」建造執照，而未申
    請，原處分認定違建類別係「新建」，亦無不合。原告於實
    施建築管理地區未經主管建築機關許可，取得執照，擅自建
    造系爭建築物，核已違反首揭建築法第25條之規定。依違章
    建築處理辦法第2條之規定，系爭建物核屬違章建築，原告
    主張系爭建物係合法建築，依「信賴利益保護原則」、「法
    律不溯及既往原則」，不能認係違章建築云云，均非可採。
五、次查，系爭建物坐落於臺中市○○段846、847號土地上，該
    土地依臺中市政府93年6月15日府工都字第0930091958號公
    告「變更臺中市都市計畫主要計畫（第三次通盤檢討）」係
    屬都市計畫公共設施保留地綠地，有95年10月26日玖拾伍中
    都速字第09510260122號「臺中市政府都市計畫土地使用分
    區（或公共設施用地）證明書」附本院卷可稽。按都市計畫
    法第51條規定：「依本法指定之公共設施保留地，不得為妨
    礙其指定目的之使用．．．。」系爭建物之基地既屬公共設
    施保留地，自屬不得申請建築之土地，原處分認屬實質違建
    ，不得補辦建照執照手續，應執行拆除，並無違誤。
六、綜上所述，原告所述各節俱無足採，原處分並無違誤，訴願
    決定予以維持亦無不合，原告訴請撤銷均無理由，應予駁回
    。本件事證已臻明確，兩造其餘主張陳述及所提之證據，於
    判決之結果不生影響，不再一一論述，併此敘明。
據上論結，本件原告之訴為無理由，依行政訴訟法第195條第1項
後段、第98條第3項前段，判決如主文。
中　　華　　民　　國　　96　　年　　 4 　 月　　11 　 日
                  第四庭 審判長 法  官　沈應南
                                法  官　許武峰
                                法  官　許金釵
以上正本證明與原本無異。
如不服本判決，應於判決送達後20日內向本院提出上訴書狀，其
未表明上訴理由者，應於提起上訴後20日內向本院提出上訴理由
書（須依對造人數附具繕本）；如於本判決宣示或公告後送達前
提起上訴者，應於判決送達後20日內補提上訴理由書（須附繕本
）。未表明上訴理由者，逕以裁定駁回。
提起上訴應預繳送達用雙掛號郵票390元（34元及5元郵票各10份
)。
中　　華　　民　　國　　96　　年　　 4 　 月　　18 　 日
                                書記官　許騰云
